【裁判字號】    98,訴,382
【裁判日期】    980630
【裁判案由】    侵權行為損害賠償
【裁判全文】
臺灣臺北地方法院民事判決               98年度訴字第382號
原      告  乙○○
兼
訴訟代理人  丙○○
被      告  甲○○
上當事人間請求侵權行為損害賠償事件，本院於民國98年5 月19
日言詞辯論終結，判決如下：
    主  文
原告之訴及假執行之聲請均駁回。
訴訟費用由原告負擔。
    事  實  及  理  由
一、原告主張：（一）被告於民國96年4 月12日，將其所撰寫內
    容載明：「…執意以蘇小姐…，而予非法解雇…」、「實居
    心叵測，足證乙○○在說謊…」、「…豈是乙○○一人可任
    意污衊…」、「…乙○○明知上情，竟顛倒是非、危言聳聽
    …」、「…無視管委會存在，漠視管委會財務支付制度於無
    物等語…」、「…竄改紀錄、斷章取義、以偏概全、黑白講
    、掩飾事實真相…」、「丙○○、乙○○…不顧其他委員建
    議依法行事，而執意違法解雇蘇小姐，至（致）管委會損失
    約56萬元之公帑，侵害全體住戶之損害…」、「綜合以上說
    明，對照乙○○之公開說明文內容，就知道乙○○所言是否
    與事實相符，誰在說謊，不必本人再敘述…」等語之「致各
    位鄉親公開信」（下稱系爭公開信），分別投入大鵬華城社
    區住戶信箱，侵害原告名譽權。（二）被告於96年7 月13日
    ，將其所撰寫內容載明：「…查丙○○、乙○○、鍾李春英
    等3人…不顧部分委員之建議，執意違法解雇前會計蘇珊妮
    小姐…」、「…丙○○等非法解雇…」、「…丙○○、乙○
    ○、鍾李春英等，只因執意非法解雇蘇小姐…」、「…渠等
    所為，顯已侵害全體住戶及管委會之權益，造成住戶及管委
    會之損失至鉅…」等語之提案單（下稱系爭提案單），於96
    年7 月27日召開管理委員會會議時，向其他管理委員陳述，
    並經管委會將之公告於社區60處公告欄（公告期間自96年8
    月8 日起至同年8 月15日止），亦侵害原告名譽權。（三）
    被告於96年12月10日，將其撰寫內容載明：「…丙○○、乙
    ○○、鍾李春英…不顧管委會暨全體區分所有權人暨住戶利
    益，違法執行職務，造成受有鉅額損害…」、「…構成侵權
    行為…具體違法及侵害…」、「…查丙○○、乙○○、鍾李
    春英等3人，執意違法解雇…」、「…即利用渠等職權…違
    規僱請工讀生…」、「…又違規聘請楊俊雄律師撰狀…」、
    「…再違規支付律師費…」、「…丙○○、乙○○、鍾李春
    英，竟無視關帳…」、「…費用支出，均未依據首揭大鵬華
    城規約…」、「…已侵害全體住戶及管委會權益，造成住戶
    及管委會之損失至鉅…」等語，並記載原告年籍資料之民事
    損害賠償起訴狀（下稱系爭起訴狀），於96年12月15日召開
    管理委員會議時，向其他管理委員陳述，並經管委會將之公
    告於社區60處公告欄（公告期間自96年12月12日起至96年12
    月18日止），復侵害原告名譽、隱私權。（四）被告於97年
    7 月27日在大鵬華城社區之第8 屆管理委員會第7 次臨時委
    員會議中發表：「……你們哪裡知道，第六屆的委員要復僻
    ，乙○○已經搬走啦！」等語（下稱系爭言論），亦侵害原
    告之名譽權。爰基於民法第184 條第1 項、第195 條第1 項
    侵權行為損害賠償請求權法律關係。聲明：（一）被告應給
    付原告各新台幣（下同）1,000,000 元，及自起訴狀繕本送
    達被告翌日即97年11月29日起至清償日止，按年息百分之6
    計算之利息。（二）被告應在大鵬華城社區60處公告欄，以
    A1格式紙張、300 標楷體字型大小刊登如附件所示之道歉啟
    事365 日。（三）願供擔保，請准宣告假執行。
二、被告則以：系爭公開信係根據乙○○於96年3 月14日所撰寫
    之公開說明文來反駁，屬可受公評之事，未侵害原告名譽權
    ；否認曾於96年12月15日，向其他管理委員陳述系爭起訴狀
    內容；又系爭起訴狀所載之年籍資料係按定型化狀紙所寫；
    被告並未公告系爭提案單、系爭起訴狀，係大鵬華城管理委
    員會聘請之保全人員公告；系爭提案單及系爭言論，分別經
    臺灣臺北地方法院檢察署（下稱台北地檢署）以96年度偵字
    第25852 號、96年度偵字第25848 號不起訴處分確定在案；
    縱認原告主張為有理由，原告請求金額亦屬過高，回復名譽
    方法亦嫌過當等語，資為抗辯。聲明：原告之訴駁回。
三、兩造不爭執事項：
（一）被告曾於96年4 月12日撰寫系爭公開信。
（二）被告曾於96年7 月13日撰寫系爭提案單，並於96年12月10
      日協助大鵬華城管理委員會撰寫系爭起訴狀。被告就系爭
      提案單於96年7 月27日之管理委員會議提出討論。大鵬華
      城管理委員會自96年8 月8 日起至96年8 月15日止，將系
      爭提案單公告在社區公告欄。自96年12月12日起至96年12
      月18日止，將系爭起訴狀公告在社區公告欄。
（三）被告曾於97年7 月27日，在大鵬華城社區之第8 屆管理委
      員會第7 次臨時委員會議中發表系爭言論。
（四）乙○○就系爭言論對被告提起妨害名譽告訴，業經台北地
      檢署以96年度偵字第25848 號不起訴處分確定在案。
（五）乙○○就被告於96年7 月27日陳述系爭提案單內容，對被
      告提起妨害名譽告訴，業經台北地檢署以96年度偵字第25
      852 號不起訴處分確定在案。
（六）大鵬華城管理委員會曾以原告違法執行職務為由，起訴請
      求原告賠償560,000 元，經本院以97年8 月8 日以97年度
      訴字第2001號判決大鵬華城管理委員會敗訴確定在案。
（七）被告曾就乙○○撰寫之公開說明文提出妨害名譽告訴，業
      經台北地檢署以96年度偵字第26426 號不起訴處分。被告
      聲請再議後，經臺灣高等法院檢察署以98年度上聲議字第
      535號駁回在案。
四、本件原告固主張被告發表系爭公開信、系爭提案單、系爭起
    訴狀、系爭言論，侵害原告名譽、隱私權，認為被告應負擔
    侵權行為損害賠償責任等情，惟為被告所否認，並以前開情
    詞置辯。茲本件應予審酌者厥為：被告發表系爭公開信、系
    爭提案單、系爭起訴狀、系爭言論，是否侵害原告名譽、隱
    私權？
（一）按所謂之名譽，及指人格之社會評價，故名譽有無受侵害
      ，應以社會上對其評價是否貶損以為斷，倘依社會觀念足
      認其人之聲譽已遭貶損，即足當之。又行為人是否侵害名
      譽，應斟酌被害人在社會上之地位依客觀標準判斷。次按
      言論自由為人民之基本權利，憲法第11條明文保障，國家
      應給予最大限度之維護，俾其實現自我、溝通意見、追求
      真理及監督各種政治或社會活動之功能得以發揮，惟為兼
      顧對個人名譽、隱私及公共利益之保護，法律尚非不得對
      言論自由依其傳播方式為合理之限制，故刑法第310 條第
      1 項及第2 項之誹謗罪，即係保護個人法益而設，至第3
      項所為：「對於所誹謗之事，能證明其為真實者，不罰。
      但涉於私德而與公共利益無關者，不在此限」之規定，則
      係針對言論內容與事實相符者之保障，並藉以限定刑罰權
      之範圍，縱行為人不能證明言論內容為真實，但依其所提
      證據資料，認為行為人有相當理由確信其為真實者，即不
      能以誹謗罪之刑責相繩，亦不得以上開規定免除檢察官或
      自訴人依法應負行為人故意毀損他人名譽之舉證責任，此
      業經司法院大法官會議釋字第509 號著有解釋，衡酌上開
      解釋意旨，既係為衡平憲法所保障之言論自由與名譽、隱
      私等私權所為之規範性解釋，則為維護法律秩序之整體性
      ，俾使各種法規範在適法或違法之價值判斷上趨於一致，
      自應認在民事責任之認定上，亦有一體適用上開解釋之必
      要。再按發表言論與陳述事實不同，意見為主觀之價值判
      斷，無所謂真實與否，在民主多元社會，各種價值判斷均
      應容許，而受言論自由之保障，僅能藉由言論之自由市場
      機制，使真理愈辯愈明而達到去蕪存菁之效果。因此對於
      可受公評之事，縱加以不留餘地或尖酸刻薄之評論，亦受
      憲法之保障，蓋維護言論自由即所以促進政治民主與社會
      之健全發展，與個人名譽可能遭受之損失兩相權衡，顯有
      較高之價值。惟事實陳述本身涉及真實與否，雖其與言論
      表達在概念上偶有流動，有時難期涇渭分明，若言論係以
      某項事實為基礎，或發言過程中夾論夾敘，將事實敘述與
      評論混為一談，在評價言論自由與保障個人名譽權之考量
      上，仍應考慮事實之真偽。又而權衡個人名譽對言論自由
      之退讓程度時，於自願進入公眾領域之公眾人物，或就涉
      及公眾事務領域之事項，更應為較高程度之退讓。綜上，
      行為人對於公眾人物或所涉公眾事務，以善意發表言論，
      或對於可受公評之事為適當之評論，或行為人雖不能證明
      言論內容為真實，但就其所言為真實之舉證責任，仍應有
      相當程度之減輕（證明強度不必至客觀之真實），且不得
      完全加諸於行為人。倘依行為人所提證據資料，可認有相
      當理由確信其為真實，或對於行為人乃出於明知不實故意
      捏造或因重大過失、輕率、疏忽而不知其真偽等不利之情
      節未善盡舉證責任者，均不得謂行為人為未盡注意義務而
      有過失。縱事後證明其言論內容與事實不符，亦不能令其
      負侵權行為之損害賠償責任。最高法院93年度台上字第18
      05號、95年度台上字第2365號判決要旨可資參照。
（二）經查，系爭公開信雖記載：「…執意以蘇小姐…，而予非
      法解雇…」、「實居心叵測，足證乙○○在說謊…」、「
      …豈是乙○○一人可任意污衊…」、「…乙○○明知上情
      ，竟顛倒是非、危言聳聽…」、「…無視管委會存在，漠
      視管委會財務支付制度於無物等語…」、「…竄改紀錄、
      斷章取義、以偏概全、黑白講、掩飾事實真相…」、「丙
      ○○、乙○○…不顧其他委員建議依法行事，而執意違法
      解雇蘇小姐，至（致）管委會損失約56萬元之公帑，侵害
      全體住戶之損害…」、「綜合以上說明，對照乙○○之公
      開說明文內容，就知道乙○○所言是否與事實相符，誰在
      說謊，不必本人再敘述…」等語，惟上開記載充其量僅在
      論述管委會聘僱訴外人蘇珊妮及原告解雇蘇珊妮過程，並
      進而加以評論。倘參酌大鵬華城管理委員會確因第6 屆管
      理委員會解雇蘇珊妮而遭蘇珊妮提起訴訟，並經本院新店
      簡易庭以94年度店勞簡字第10號判決大鵬華城管理委員會
      敗訴，大鵬華城管理委員會提起上訴後，以230,000 元和
      解等情相互以觀。亦徵系爭公開信所載內容，尚非無據。
      而大鵬華城管理委員會與蘇珊妮間之訴訟涉及大鵬華城住
      戶之利益，亦屬可受公評之事。則依前開說明，縱被告以
      上開嚴厲或不留餘地之方式予以評論，仍應受憲法之保障
      。
（三）次查，系爭提案單固記載：「…查丙○○、乙○○、鍾李
      春英等3 人…不顧部分委員之建議，執意違法解雇前會計
      蘇珊妮小姐…」、「…丙○○等非法解雇…」、「…丙○
      ○、乙○○、鍾李春英等，只因執意非法解雇蘇小姐…」
      、「…渠等所為，顯已侵害全體住戶及管委會之權益，造
      成住戶及管委會之損失至鉅…」等語，被告並將之陳述於
      其他管理委員，及經其他管理委員公告，惟關於第6 屆管
      理委員會解僱蘇珊妮及後續訴訟既均屬可受公評之事，且
      管委會確因此受有損失，業如前述，均徵系爭提案單上開
      所載，仍應受憲法之保障。
（四）又查，系爭起訴狀固記載：「…丙○○、乙○○、鍾李春
      英…不顧管委會暨全體區分所有權人暨住戶利益，違法執
      行職務，造成受有鉅額損害…」、「…構成侵權行為…具
      體違法及侵害…」、「…查丙○○、乙○○、鍾李春英等
      3人，執意違法解雇…」、「…即利用渠等職權…違規僱
      請工讀生…」、「…又違規聘請楊俊雄律師撰狀…」、「
      …再違規支付律師費…」、「…丙○○、乙○○、鍾李春
      英，竟無視關帳…」、「…費用支出，均未依據首揭大鵬
      華城規約…」、「…已侵害全體住戶及管委會權益，造成
      住戶及管委會之損失至鉅…」等語，並記載原告年籍資料
      等情。惟參酌該案中原告為大鵬華城管理委員會，本件被
      告為其訴訟代理人，本件原告則為該案被告乙情以觀。堪
      認上開記載僅係該案原告即大鵬華城管理委員會對被告所
      為訴訟上攻擊防禦方法之行使，無法遽認係在侵害原告名
      譽權。至系爭起訴狀上雖記載原告年籍資料，被告並對上
      開管理委員會發表，惟被告既為該案原告即上開管理委員
      會之訴訟代理人，其撰寫系爭起訴狀後，自有義務將系爭
      起訴狀完整送交上開管理委員會之必要，是原告指稱被告
      將其年籍資料發表，係屬侵害其隱私權，亦屬誤會，無足
      認定。
（五）原告復主張系爭言論侵害名譽權，惟查，縱認系爭言論中
      「乙○○已經搬走啦」等語並非實在，然此部分言論並未
      使乙○○社會上評價有所貶損，自無侵害乙○○名譽權之
      情。另查，系爭言論中「復僻」等語，充其量僅表示還要
      再出來擔任某職位之意，亦無使其社會上評價有所貶抑。
      從而，原告主張系爭言論侵害原告名譽權，即屬誤會，無
      可採取。
五、綜上所述，原告主張被告發表系爭公開信、系爭提案單、系
    爭起訴狀、系爭言論，侵害原告名譽、隱私權，認為被告應
    負擔侵權行為損害賠償責任等情，既無可採，則其基於侵權
    行為等法律關係，訴請被告應給付乙○○、丙○○各1,000,
    000 元，及自起訴狀送達被告翌日即97年11月29日起至清償
    日止，按年息百分之6 計算之利息，並在大鵬華城60處公告
    欄，以A1格式紙張、300 標楷體字型大小刊登如附件所示之
    道歉啟事365 日，均無理由，不應准許。又原告之訴既經駁
    回，其假執行之聲請亦失所附麗，應併予駁回，附此敘明。
六、本件事證已臻明確，兩造其餘之攻擊防禦方法及所提之證據
    ，經審酌後認均無礙判決之結果，爰不予一一論述。
七、據上論結，本件原告之訴為無理由，並依民事訴訟法第78條
    、第85條第1項，判決如主文。
中    華    民    國    98    年     6     月    30    日
                  民事第二庭    法  官  黃呈熹
以上正本係照原本作成。
如對本判決上訴，須於判決送達後20日內向本院提出上訴狀。
中    華    民    國    98    年     6     月    30    日
                                書記官  傅美蓮
附件：「本人甲○○（第二十棟住戶），因未詳察原由，蓄意以
      不實之言論及文字，稱『‧‧‧丙○○、乙○○、‧‧‧
      等不顧管委會暨全體區分所有權人暨住戶利益，違法執行
      職務，造成受有鉅額損害，應構成侵權行為之責任，渠等
      具體違法及侵害原告之事‧‧‧』散撥於管理委員會及大
      鵬華城社區，侵害丙○○、乙○○之名譽，現已釐清，離
      茲特刊載本啟事向丙○○、乙○○道歉」


司法院資訊處製作；財團法人民間司法改革基金會備份。
